【裁判字號】    98,上易,1129
【裁判日期】    990803
【裁判案由】    損害賠償
【裁判全文】
臺灣高等法院民事判決                98年度上易字第1129號
    上訴人即附
    帶被上訴人  乙○○○
                丁○○
                邵揚威
                甲○○
    共      同
    訴訟代理人  林雯澤律師
    被上訴人即
    附帶上訴人  己○○○
    訴訟代理人  庚○○
    受告知人    戊○○
上列當事人間請求損害賠償事件，上訴人對中華民國98年9月30
日臺灣桃園地方法院96年度訴字第1791號第一審判決提起上訴，
被上訴人則提起附帶上訴，本院於99年7月20日言詞辯論終結，
判決如下：
    主      文
一、原判決關於駁回被上訴人下列第二項之訴部分，並訴訟費用
    之裁判均廢棄。
二、上開廢棄部分，上訴人應再給付被上訴人新台幣肆拾陸萬玖
    仟零柒拾伍元。
三、上訴駁回。
四、第一、二審（含附帶上訴部分）訴訟費用，由上訴人負擔。
    事實及理由
一、程序方面：
    經查本件上訴人即附帶被上訴人丙○○於本院審理中即民國
    98年12月13日死亡，有除戶戶籍謄本、戶籍謄本、繼承系統
    表影本在卷可稽（見本院卷第63至69頁），其繼承人乙○○
    ○、丁○○、邵揚威、甲○○（下稱乙○○○等4人）具狀
    向本院聲明承受訴訟，並無不合，合先敘明。
二、被上訴人即附帶上訴人己○○○起訴主張：
  (一)對造被繼承人丙○○曾購買桃園縣平鎮市數筆土地以興建滿
    庭芳社區，嗣後為顧及社區邊間住戶之土地利用，於70年12
    月26日向受告知人戊○○購買與上開土地相鄰之桃園縣平鎮
    市○○段第197之2地號農地（下稱系爭土地），面積762平
    方公尺，但並未辦理所有權移轉登記。而己○○○之被繼承
    人黎泉雲則於71年間，購買滿庭芳社區住屋即桃園縣平鎮市
    ○○○街16巷28號房地，並因丙○○之建議，而於72年11月
    29日與丙○○訂立土地使用權讓渡契約書（下稱系爭契約）
    ，向丙○○購買系爭土地面積0.013363公頃（約26.185坪）
    ，並已如數給付價金新台幣（下同）13萬925元。而黎泉雲
    雖因非自耕農，無法取得系爭土地約定部分之所有權，然系
    爭契約第5條已約定，若將來於法令限度內，可辦理所有權
    移轉登記時，丙○○應立即無條件交出過戶所需一切證件過
    戶與黎泉雲等語。
  (二)嗣後黎泉雲身故，至90年間土地法修正後，己○○○即請求
    丙○○履約。詎系爭土地已遭戊○○提供為其媳婦即訴外人
    莊馮月雲之借款擔保，而於90年6月7日設定最高限額抵押權
    200萬元與訴外人陳三發，並於94年11月24日經原法院強制
    執行處拍賣後，由訴外人林進欽拍定取得系爭土地應有部分
    21分之20，進而訴請己○○○拆屋還地，復經原法院另案以
    95年度訴字第116號民事判決己○○○敗訴確定。爰依民法
    第226條、第360條規定，請求丙○○之繼承人即乙○○○等
    4人應賠償損害60萬元等語。惟原審僅判命乙○○○等4人應
    給付13萬925元，並駁回己○○○其餘之訴。乙○○○等4人
    對其敗訴部分聲明不服，提起本件上訴。己○○○答辯聲明
    ：上訴駁回。又己○○○就其敗訴部分提起附帶上訴，並聲
    明：(一)原判決不利於己○○○部分廢棄。(二)上開廢棄部分，
    乙○○○等4人應再給付己○○○46萬9,075元。
三、上訴人即附帶被上訴人乙○○○等4人則以：
  (一)己○○○之被繼承人黎泉雲前向乙○○○等4人之被繼承人
    丙○○購買滿上開庭芳社區房屋及其基地，因見緊鄰之系爭
    土地可資利用，乃透過丙○○向地主戊○○探詢。惟為避免
    於當時法令限制下，農地買賣契約陷於無效，遂先由戊○○
    將系爭土地使用權讓與丙○○，再由丙○○將系爭土地約定
    範圍之永久使用權讓與予黎泉雲。而黎泉雲與丙○○簽立系
    爭契約時，黎泉雲明知系爭土地並非丙○○所有，亦知丙○
    ○所取得者僅土地使用權。故丙○○與戊○○簽定不動產買
    賣契約書之真意，純係立於中間人之角色，黎泉雲自始明知
    日後農地移轉法令限制解除後，即可逕向戊○○請求移轉所
    有權應有部分登記，又戊○○亦知於上開條件具備時，應將
    所有權應有部分移轉登記予黎泉雲。且黎泉雲從未向丙○○
    表示請求系爭土地所有權移轉登記。
  (二)丙○○及其繼承人依約僅有義務將約定範圍之系爭土地使用
    權讓與黎泉雲及其繼承人己○○○。且依89年當時土地法及
    農業發展條例規定，仍有「分割最小面積0.25公頃」及「農
    用」之限制，是系爭契約第5條關於所有權應有部分移轉登
    記之停止條件尚未成就，伊自無債務不履行可言。且縱使上
    開停止條件成就，己○○○亦應向土地所有人戊○○請求移
    轉系爭土地所有權應有部分登記。
  (三)又系爭契約已明確約定不動產標示位置、面積、總價金、繳
    納價款方式及日期、使用權讓與等事項，並無將來訂立本約
    之約定，且自第2條以下均約定兩造應依所訂契約履行，衡
    情屬於農地使用權讓與之本約，並非所有權讓與之預約。
  (四)而系爭土地遭設定抵押權並遭第三人聲請拍賣等情，於系爭
    契約成立時並未存在，因此並無權利瑕疵可言，乙○○○等
    4人自無權利瑕疵擔保責任。且該等事由雖係嗣後發生而致
    給付不能，但係因不可歸責於丙○○及其繼承人所致，故乙
    ○○○等4人亦無須按民法第226條第1項規定負債務不履行
    責任。
  (五)廖仁巍建築師並無不動產估價師資格，未經兩造同意或由法
    院囑託鑑價，且未會同伊參與會勘，所出具之系爭土地鑑定
    報告復多有錯誤，實無可採。另兩造所約定之永久使用權僅
    係債權性質，價值應遠低於所有權，且亦應較租賃權或地上
    權之價值為低，故原法院另案（96年度訴字第1446號所有權
    移轉登記事件）委託元辰不動產估價師事務所鑑定，其估價
    結果竟為所有權與永久使用權之價值僅相差10萬4,430元，
    顯然就系爭土地永久使用權之估價過高等語，資為抗辯。並
    上訴聲明：(一)原判決不利於乙○○○等4人部分廢棄。(二)上
    開廢棄部分，己○○○在第一審之訴駁回。另就己○○○之
    附帶上訴，則答辯聲明：附帶上訴駁回。
四、兩造不爭執之事實：
  (一)70年12月26日，乙○○○等4人之被繼承人丙○○向受告知
    人戊○○購買系爭土地，約定價金為69萬1,515元，並簽立
    系爭契約，有系爭契約影本在卷可稽（見原審卷第94至95頁
    ）。系爭土地登記名義人仍為戊○○，並未辦理所有權移轉
    登記。
  (二)72年11月29日，己○○○之被繼承人黎泉雲向丙○○購買位
    於桃園縣平鎮市滿庭芳社區中，門牌號碼為桃園縣平鎮市○
    ○○街16巷28號之預售屋及其基地即桃園縣平鎮市○○段
    197之209地號土地。因系爭土地緊鄰上開土地，乃由黎泉雲
    與丙○○簽訂系爭契約即「土地使用權讓渡契約書」，約定
    丙○○所有系爭土地即桃園縣平鎮市○○段第197之2地號、
    地目：田，面積0.0762公頃內計26.185坪土地使用權全部讓
    渡與黎泉雲永久使用，價金為每坪以5,000元計算，丙○○
    並已收受價金共計13萬925元，並約定俟將來於法定限度內
    ，可辦理所有權移轉登記時，丙○○應立即配合辦理，有系
    爭契約影本可證（見原審卷第5至7頁）。
  (三)嗣相關法規變更後，黎泉雲卻因系爭土地已設定最高限額抵
    押權200萬元予訴外人陳三發，而未要求丙○○移轉所有權
    應有部分。94年11月24日由訴外人林進欽經拍賣取得系爭
    土地所有權應有部分21分之20，並於94年12月7日辦理所有
    權登記。另應有部分21分之1則仍為由戊○○所有。其後因
    己○○○及訴外人張王迺瑩、訴外人張嘉巖所有建物部分占
    有系爭土地，林進欽乃訴請渠等拆屋還地，經原法院另案以
    95 年度訴字第116號判決林進欽勝訴確定在案，有該判決影
    本可證（見原審卷第10至21頁）。
五、兩造爭執要點為：(一)系爭買賣契約標的為土地所有權或使用
    權？(二)系爭土地因遭第三人查封拍賣，致丙○○無法移轉登
    記與黎泉雲，則己○○○得否請求乙○○○等4人賠償損害
    ？茲就兩造爭點及本院得心證理由分述如下：
  (一)系爭買賣契約標的為土地所有權或使用權？
  1.按以不能之給付為契約標的者，其契約為無效；但其不能情
    形可以除去，而當事人訂約時並預期於不能之情形除去後為
    給付者，其契約仍為有效，民法第246條第1項定有明文。又
    依72年11月29日當時之土地法第30條規定，私有農地所有權
    之移轉，其承受人以能自耕者為限，並不得移轉為共有。
  2.次按解釋契約，應於文義上及論理上詳為推求，以探求當事
    人立約時之真意，並通觀契約全文，斟酌訂立契約當時及過
    去之事實、交易上之習慣等其他一切證據資料，本於經驗法
    則及誠信原則，從契約之主要目的及經濟價值作全盤之觀察
    ，以為其判斷之基礎，不能徒拘泥字面或截取書據中一二語
    ，任意推解致失其真意（最高法院96年度台上字第2631號裁
    判意旨參照）。
  3.經查系爭土地為農地，而兩造之被繼承人黎泉雲與丙○○於
    72 年11月29日訂立系爭契約，並於第2條約定：「乙方（即
    丙○○）所有前開不動產使用權全部讓渡予甲方（即黎泉雲
    ）永久使用。」第5條約定：「雙方約定本土地將來於法令
    限度內，可辦理所有權移轉登記時，乙方應立即無條件交出
    過戶所需之一切證件過戶與甲方……」，有系爭契約影本在
    卷可稽（見原審卷第5至7頁）。且丙○○亦確實已將系爭土
    地交付占有與黎泉雲，為兩造所不爭執。則黎泉雲及其繼承
    人既已占有系爭土地逾20年，但仍得於「法令限度內」請求
    丙○○辦理所有權移轉登記，則解釋系爭契約當事人之真意
    ，應認為系爭契約之主要目的及經濟價值，在於移轉系爭土
    地所有權，否則丙○○以交付系爭土地之占有即為已足，無
    庸另行承諾於將來法律許可時，尚有義務將所有權移轉登記
    與黎泉雲。又基於雙方訂約當時之土地法第30條規定，以及
    當時一般就農地交易上之習慣綜合觀察，依經驗法則及誠信
    原則，應認為丙○○係出賣私有農地與無自耕能力之黎泉雲
    ，依當時土地法第30條規定，顯係以不能之給付為契約之標
    的，依民法第246條第1前段之規定，本應屬無效；但因丙○
    ○與黎泉雲於締約時預期系爭土地變為非農地後再為移轉，
    亦即以將來土地法第30條規定修正為停止條件，則依民法第
    246條第1項但書規定，系爭契約並非無效，而須俟停止條件
    成就時，始發生效力。
  4.又乙○○○等4人雖辯稱：丙○○僅為居間仲介云云。惟丙
    ○○若僅為居間人，則丙○○僅需介紹黎泉雲與戊○○簽約
    即可，不必以自身名義出面訂約，甚至於系爭契約約定附停
    止條件，而課與丙○○自身負有移轉所有權登記之給付義務
    。況且戊○○亦於原審到庭陳稱：「我大概在60年間到70年
    間有賣土地給丙○○，土地在平鎮，我是賣整筆土地給他，
    約七厘多的耕地，丙○○跟我買時，我不知道他是否是自耕
    農身分，我所有權狀被丙○○拿去，後來也沒有還我……丙
    ○○有跟說這個土地將來如果可以過戶，我要幫忙辦理過戶
    ，所以當時土地沒有過戶給丙○○……（問：你是否知道之
    後土地賣給誰？）我不知道，而且他土地要賣給誰，我也沒
    有權利過問。」等語，有言詞辯論筆錄可證（見原審卷第
    191頁）。是據此足證丙○○並非居間仲介戊○○與黎泉雲
    締約，而是以自己名義向戊○○買受系爭土地所有權，再以
    自己名義出賣與黎泉雲。是乙○○○等4人此部分所辯，並
    不足採。
  (二)系爭土地因遭第三人查封拍賣，致丙○○無法移轉登記與黎
    泉雲，則己○○○得否請求乙○○○等4人賠償損害？
  1.按因可歸責於債務人之事由，致給付不能者，債權人得請求
    損害賠償，民法第226條第1項定有明文。經查丙○○既將系
    爭土地所有權應有部分出賣與黎泉雲，並預期系爭土地變為
    非農地後再為移轉所有權登記，亦即以將來土地法第30條規
    定修正為停止條件；則土地法第30條規定既於89年1月26日
    經刪除，則丙○○即應依約移轉系爭土地所有權應有部分與
    黎泉雲。但丙○○並未依約履行，以致於系爭土地復因遭戊
    ○○之債權人實行抵押權而被第三人拍定，為兩造所不爭執
    ，因此丙○○已確定無法辦理所有權移轉登記以履約，自屬
    可歸責於丙○○之事由而為給付不能，自應依上開規定負損
    害賠償責任。
  2.經查系爭契約約定黎泉雲買受系爭土地面積為26.185坪，相
    當於7.92平方公尺；土地價金則為每坪5,000元，丙○○並
    已收受價金共計13萬925元，為兩造所不爭執。又系爭土地
    於69年1月間之規定地價為每平方公尺80元，於94年11月間
    則為每平方公尺1,543.3元，有土地登記謄本可稽（見原審
    卷第8、104頁），則依規定地價比例計算，系爭土地之價值
    自72年11月29日黎泉雲與丙○○訂立系爭契約時起，至94年
    間系爭土地遭強制執行致丙○○確定陷於給付不能止，計上
    漲達19.29125倍（計算式：1,543.380＝19.29125），從
    而系爭土地於94年間之價值，按系爭契約約定價金計算，應
    達252萬5,707元（計算式：130,92519.29125＝2,525,707
    ，元以下四捨五入）。故己○○○所受損害，即應為252萬
    5,707元。而己○○○僅請求乙○○○等4人給付60萬元，應
    屬可採。
六、綜上所述，被上訴人請求上訴人給付60萬元，為有理由，應
    予准許。原審僅判命上訴人給付13萬925元本息，尚有未足
    。被上訴人就原審敗訴部分，提起附帶上訴，請求增加給付
    46萬9,075元本息，為屬正當，自應命上訴人增加給付，爰
    由本院予以廢棄改判如主文第二項所示。至原審判命給付部
    分，並無不合，上訴人上訴意旨指摘原判決不當，求予廢棄
    改判，為無理由，應予駁回。
七、因本件事證已臻明確，兩造其餘主張、陳述及所提之證據，
    經本院審酌後認與判決結果不生影響，爰不逐一論列，附此
    敘明。
八、據上論結，本件上訴為無理由，附帶上訴為有理由。依民事
    訴訟法第449條第1項、第450條、第78條，判決如主文。
中    華    民    國    99    年    8    月     3     日
                    民事第七庭
                        審判長法  官 鄭三源
                              法  官 魏麗娟
                              法  官 邱  琦
正本係照原本作成。
不得上訴。
中    華    民    國    99    年    8     月    3     日
                              書記官 廖艷莉

司法院資訊處製作；財團法人民間司法改革基金會備份。
